ACORDAO-COMPLETO-2388865

ACÓRDÃO 1765/2021 ATA 4/2021 - PRIMEIRA CÂMARA

VISTOS, relatados e discutidos estes autos de tomada de contas especial instaurada pelo extinto Ministério de Pesca e Aquicultura contra o Instituto de Planejamento da Gestão Governamental e João Etelvino da Silva Pereira;
ACORDAM os Ministros do Tribunal de Contas da União, reunidos em sessão da Primeira Câmara, com fundamento no artigo 1º, inciso I, da Lei 8.443/1992, ante as razões expostas pelo Relator, em:
9.1. acatar parcialmente as alegações de defesa apresentadas por João Etelvino da Silva Pereira;
9.2. julgar irregulares as contas de João Etelvino da Silva Pereira e do Instituto de Planejamento da Gestão Governamental, com fundamento nos arts. 1º, inciso I, 16, inciso III, alínea 'c', § 2º, c/c os arts. 19 e 23, inciso III, da Lei 8.443/1992, e condená-los solidariamente ao pagamento das quantias abaixo especificadas, fixando-lhes o prazo de quinze dias, a contar das notificações, para comprovarem, perante o Tribunal (art. 214, inciso III, alínea 'a', do RITCU) , o recolhimento da dívida ao Tesouro Nacional, atualizada monetariamente e acrescida dos juros de mora, calculados a partir das datas discriminadas, até a data do recolhimento, na forma prevista na legislação em vigor:
	VALOR ORIGINAL (R$) 
	DATA DA OCORRÊNCIA

	54.920,61  D
	17/12/2009

	47.585,88 D
	27/1/2011

	16.095,75 C
	29/2/2012

	      110,70 C
	   31/3/2012

9.3. aplicar a João Etelvino da Silva Pereira e ao Instituto de Planejamento da Gestão Governamental, individualmente, a multa prevista no art. 57 da Lei 8.443/1992, no valor de R$ 30.000,00 (trinta mil reais) , com a fixação do prazo de quinze dias, a contar das notificações, para comprovarem, perante o Tribunal (art. 214, inciso III, alínea 'a', do RITCU) , o recolhimento das dívidas ao Tesouro Nacional, atualizadas monetariamente desde a data do acórdão até a data dos efetivos recolhimentos, se forem pagas após o vencimento, na forma da legislação em vigor;
9.4. autorizar, desde logo, a cobrança judicial das dívidas, nos termos do art. 28, inciso II, da Lei 8.443, de 1992, caso não atendidas as notificações;
9.5. dar ciência desta deliberação aos responsáveis, interessados e à Procuradoria da República em Brasília, nos termos do art. 16, § 3º, da Lei 8.443/1992, para adoção das medidas cabíveis.

Tomada de contas especial instaurada pelo extinto Ministério de Pesca e Aquicultura contra o Instituto de Planejamento da Gestão Governamental e João Etelvino da Silva Pereira.

Primeira Câmara

Ministério da Pesca e Aquicultura (extinta).

3. Interessados/Responsáveis:
3.1. Responsáveis: Instituto de Planejamento da Gestão Governamental (06.086.283/0001-12); João Etelvino da Silva Pereira (XXX.478.602-XX).

13.1. Ministros presentes: Benjamin Zymler (na Presidência), Walton Alencar Rodrigues (Relator) e Jorge Oliveira.
13.2. Ministro-Substituto convocado: Marcos Bemquerer Costa.

ACORDAO-COMPLETO-2539404

Acórdão 3346/2022 - Primeira Câmara

WALTON ALENCAR RODRIGUES

Adoto, como relatório, a instrução do auditor da SecexAmbiental (peça 76) , que contou com a concordância do corpo diretivo daquela unidade técnica (peças 77 e 78) :
"INTRODUÇÃO
1.	Cuidam os autos de tomada de contas especial instaurada pelo extinto Ministério da Pesca e Aquicultura (MPA) , em desfavor do Sr. João Etelvino da Silva Pereira e do Instituto de Planejamento da Gestão Governamental (IPLAN) , em razão de irregularidades na prestação de contas do Convênio 73/2008 (SIAFI 701.928, SICONV 701928/2008) , que teve por objeto apoio ao projeto 'Centro Integrado para a Pesca Artesanal do Litoral do Baixo Sul, Estado da Bahia', conforme plano de trabalho (peça 1, p. 85-101) e instrumento contratual (peça 1, p. 65-83) .
HISTÓRICO 
2.	O termo de convênio previu o montante de R$ 1.712.335,08 para a execução do objeto pactuado, dos quais R$ 1.553.935,08 seriam repassados pela concedente e R$ 158.400,00 corresponderiam à contrapartida (peça 1, p. 69) . O ajuste vigeu no período de 23/12/2008 a 31/12/2011, conforme Cláusula Décima Segunda (peça 1, p. 75) e Sétimo Termo Aditivo (peça 1, p. 195-197) .
3. 	Os recursos federais foram repassados em cinco parcelas, mediante as ordens bancárias, valores e data de crédito na conta específica, abaixo indicados:
	Número OB
	Data
	Valor (R$) 
	Localização nos autos

	2009OB800152
	9/2/2009
	498.760,00
	Peça 1, p.103

	2009OB801118
	18/6/2009
	492.902,00
	Peça 1, p. 117

	2009OB801119
	18/6/2009
	6.800,00
	Peça 1, p. 119

	2009OB802658
	17/12/2009
	507.887,20
	Peça 1, p. 131

	2011OB800177
	27/1/2011
	47.585,88
	Peça 1, p.149

4. 	Vencido o prazo regulamentar para a apresentação da prestação de contas sem que a convenente tenha tomado providências para o cumprimento da obrigação legal, o MPA solicitou, por meio dos Ofícios 450/2012 e 593/2012 (peça 1, p. 199 e 211) , que a prestação de contas fosse feita via Portal Siconv. Todavia, a convenente atendeu apenas parcialmente à solicitação, na medida em que se verificou a ausência de documentos necessários à comprovação da regular utilização dos recursos (peça 1, p. 225-228, 276) . 
5.	A concedente notificou o Instituto de Planejamento da Gestão Governamental (IPLAN) sobre as pendências e, por meio dos Ofícios 743/2012, 521/2013, 648/2013 e 1.261/2013 (peça 1, p. 219, 223, 231 e 235) , solicitou a devolução dos recursos repassados, porém não obteve êxito, o que levou à instauração da presente tomada de contas especial.
6.	O Relatório do Tomador de Contas Especial 9/2013 (peça 1, p. 275-279) apontou a responsabilidade solidária do IPLAN e de seu presidente, Sr. João Etelvino da Silva Pereira, em razão de 'irregularidades na documentação exigida para prestação de contas', apurando como prejuízo o valor original de R$ 1.553.935,08.
7.	O Relatório de Auditoria 1933/2013 (peça 1, p. 291-295) da Controladoria-Geral da União (CGU) retrata as questões relatadas no relatório do tomador de contas especial, responsabilizando solidariamente os responsáveis acima citados. O certificado de auditoria e o parecer do dirigente do órgão de controle interno concluem pela irregularidade das contas (peça 1, p. 297-298) e o pronunciamento ministerial atesta a ciência das conclusões contidas no relatório e certificado de auditoria, bem como no parecer da Secretaria Federal de Controle Interno da CGU/PR (peça 1, p. 299) .
8.	No entanto, análise inicial realizada por esta unidade técnica (peça 3) constatou a ausência de documentos capazes de lastrear a precisa quantificação do dano ao Erário. De fato, não ficou claro o motivo pelo qual se optou pela impugnação do valor integral dos recursos repassados à convenente. Desse modo, realizou-se diligência ao Ministério da Agricultura, Pecuária e Abastecimento (MAPA) - o qual incorporou as atribuições do extinto MPA -, para que encaminhasse a este Tribunal a documentação exigida para a composição do processo de tomada de contas especial ainda não juntada aos autos (Ofício 599/2015-TCU/SecexAmbiental, peça 6, item 1) .
9.	Em resposta à referida diligência, a Secretária de Aquicultura e Pesca Substituta do MAPA encaminhou cópia da Nota Técnica 50/2016 (peça 20, p. 2-47) , que analisa a prestação de contas do convênio em tela e conclui que não restou comprovada a boa e regular aplicação dos recursos. Entretanto, o MAPA não apresentou, naquela ocasião, todos os elementos requisitados na diligência, tendo se limitado a informar que realizou nova análise da prestação de contas e que solicitou à convenente a apresentação de documentação complementar para comprovar a boa e regular utilização dos recursos a ela repassados, sem, contudo, oferecer qualquer estimativa de prazo para saneamento dos autos (ver exame técnico na instrução à peça 21) .
10.	Desse modo, a SecexAmbiental devolveu o processo à unidade de origem para que esta promovesse o saneamento dos autos, conforme determinam os §§ 1º e 2º do art. 13 da IN TCU 71/2012 (Ofício 448/2016, peça 24) . 
11.	Em resposta, o MAPA encaminhou ofício trazendo um novo relatório do tomador de contas especial, com as conclusões da Secretaria de Aquicultura e Pesca acerca da análise de prestação de contas do convênio em tela (peça 27) .
12.	Mais uma vez, a resposta do Ministério não contemplou todos os elementos necessários ao saneamento do processo. Como demonstra análise feita na instrução à peça 28, o novo relatório do tomador de contas especial não estava acompanhado dos documentos comprobatórios da ocorrência do débito apurado. Desse modo, realizou-se nova diligência ao MAPA solicitando o encaminhamento de novos documentos (peça 31) . 
13. 	Na instrução de peça 43, esta unidade técnica concluiu que a não apresentação da documentação capaz de comprovar a regular aplicação dos recursos repassados e a não devolução do saldo remanescente aos cofres do Tesouro Nacional, levaram à impossibilidade de aprovação da prestação de contas e impugnação parcial das despesas correspondentes, motivo pelo qual elaborou proposta de citação solidária dos responsáveis.
EXAME TÉCNICO
14. 	Em cumprimento ao Despacho do Secretário da SecexAmbiental (peça 45) , foram encaminhados os Ofícios 70/2018-TCU/SecexAmbiental (peça 46) e 71/2018-TCU/SecexAmbiental (peça 47) , ambos datados de 19/3/2018, para citação do Sr. João Etelvino da Silva Pereira e do Instituto de Planejamento da gestão Governamental - IPLAN, respectivamente. 
15. 	O Sr. João Etelvino da Silva Pereira tomou ciência do ofício que lhe foi remetido, conforme Aviso de Recebimento (AR) constante da peça 48. Por meio do expediente de peça 54, informou que o IPLAN encontra-se desativado desde 2012. Em seguida, apresentou pedido de prorrogação de prazo (peça 57) , e, tempestivamente, as alegações de defesa de forma conjunta, conforme documentos constantes das peças 60 a 73.
16.  	A seguir, serão apresentados o ato impugnado, as alegações de defesa bem como a análise do mérito dessa instrução.	
Ato impugnado
17. 	O motivo para instauração desta TCE foi a não comprovação da boa e regular aplicação dos recursos federais repassados pela União no âmbito do Convênio 73/2008 (SIAFI 701.928, SICONV 701928/2008) , em razão da não apresentação de documentação hábil para comprovar a regular aplicação dos recursos repassados e não devolução aos cofres do Tesouro Nacional do saldo remanescente da execução do referido convênio, conforme análise da prestação de contas realizada por meio da Nota Técnica 50/2016- CGCO/SE-MAPA (peça 27, p. 8-48) . 
Das alegações de defesa conjunta do Sr. João Etelvino da Silva Pereira e do Instituto de Planejamento da gestão Governamental - IPLAN (peças 60 a 73) 
18. 	O responsável, inicialmente, teceu breves considerações sobre o projeto, relatando que já decorreram quase 10 anos da realização dos serviços de implantação do Centro Integrado de Pesca Artesanal do Baixo Sul do Estado da Bahia. As ações de formação dos pescadores e marisqueiras da região foram realizadas junto às comunidades dos municípios, lugarejos e ilhas do Baixo Sul, num verdadeiro desafio para oportunizar e promover a expressividade social e econômica da pesca artesanal aos pescadores e de sua clientela. 
19.	Informou que, apesar de ter informado à CGCO-MAPA que, em razão da extinção do MPA, a documentação complementar da prestação de contas foi encaminhada a este Tribunal, o IPLAN foi inscrito na condição de inadimplente efetivo e que, para sua surpresa, somente por meio do Ofício de citação deste Tribunal foi convocado a apresentar defesa.
20.	Por fim, apresentou em sua defesa o demonstrativo de aplicação dos recursos por metas (peça 60, p. 4-10) e a Nota Técnica 1/2018, que contém as respostas e justificativas da Nota Técnica 50/2016 (peça 60, p. 11-20) , bem como documentos comprobatórios das despesas (peças 61 a 73) .
Análise
21.	O Convênio em questão trata de uma parceria entre o Ministério do Meio Ambiente - MMA e o Instituto de Planejamento da gestão Governamental - IPLAN, com o objetivo de elaborar um projeto pedagógico de articulação dos pescadores e marisqueiras do Baixo Sul da Bahia. 
22. 	A citação foi realizada em razão da não apresentação de documentação hábil para comprovação das despesas e da não devolução do saldo remanescente. O débito apurado pelo Mapa é de R$ 276.141,57, assim composto (peça 43, p. 5) :
	(i) R$ 173.120,52 referentes a despesas indevidas;
	(ii) R$ 518,42 referentes a tarifas e taxas bancárias debitadas indevidamente;
 (iii) R$ 102.502,63 referentes ao saldo de execução do convênio e rendimentos de aplicações financeiras.   
23. 	O item 'i' acima corresponde a despesas impugnadas em função de irregularidades na prestação de contas (constante do anexo I da planilha de peça 37) , tais como: notas fiscais com rasura, sem identificação do nome e número do convênio e sem o atesto do recebimento do bem ou serviço; não realização de processo licitatório; pagamento efetuado antes da realização da despesa; comprovante do pagamento em desacordo com o valor da fatura; comprovante de pagamento em nome de fornecedor diferente do nome que consta na fatura; pagamento não identificado no extrato da conta bancária específica; despesas com hospedagem que não identificam o período nem o nome do hóspede; etc. Em conjunto, essas irregularidades violam os artigos 39, 45, 46, 47, 50 e 56 da Portaria Interministerial MP/MF/MCT 127/2008, que regulamentava o Decreto 6.170/2007 à época dos fatos, e as Cláusulas Sétima e Décima Segunda do termo do convênio (peça 1, p. 65-83) .
24. 	No item 'ii' estão incluídas as despesas com tarifas e taxas bancárias (constante do anexo II da planilha de peça 37) em desacordo com os artigos 39, inciso VII, e 42, § 5º, da Portaria Interministerial MP/MF/MCT 127/2008.
25. 	O valor referente ao item 'iii' corresponde ao saldo do convênio não devolvido (constante do anexo III da planilha de peça 37) que foi alterado por esta unidade técnica na instrução anterior (peça 43, p. 4) . O então Ministério da Pesca e Aquicultura repassou ao IPLAN um total de R$ 1.553.935,08, por meio de cinco ordens bancárias, entre os dias 9/2/2009 e 27/1/2011 (peça 1, p. 103, 117, 119, 131 e 149) . De acordo com a NT 50/2016, o rendimento das aplicações financeiras no período foi de R$ 83.184,88 e os recursos executados, conforme prestação de contas realizada, alcançaram R$ 1.518.521,58, e o convenente restituiu, em 27/2/2017 e 29/2/2012, por meio de Guias de Recolhimento da União (GRUs) , o valor total de R$ 16.095,75 (peça 27, p. 16) . Portanto, o saldo a restituir, com fundamento no art. 12, parágrafo único, do Decreto 6.170/2007, no art. 57 da Portaria Interministerial 127/2008 e na Cláusula Terceira, inciso II, alínea 'i' e Cláusula Quinta, § 2º, do Termo do Convênio 73/2008 (peça 1, p. 65-83) , seria de R$ 102.502,63.
26.	O responsável apresentou a Nota Técnica 1/2018 que contém as respostas e justificativas para cada item questionada na Nota Técnica 50/2016. A seguir, será analisado cada item específico do ato impugnado, de acordo com o respectivo anexo da planilha constante da peça 37.
Item 'i' - R$ 173.120,52 referentes a despesas indevidas (anexo I) 
27. 	Em relação à Meta 2, foram impugnadas as despesas com pagamento de multa e juros, constantes dos itens 36, 92, 116, nos valores de R$26,49, R$10,70 e R$74,47, respectivamente. O responsável reconheceu o pagamento indevido e solicitou, de forma individual, o cálculo do valor corrigido com a identificação do código de recolhimento e o número de referência para fins de emissão de GRU para recolhimento ao Tesouro Nacional (peça 61, p. 40-45) .   
28. 	Quanto aos itens 61, 73 e 75, relativos a notas fiscais rasuradas, sem identificação do nome e número do convênio e sem o atesto do recebimento do serviço/material, o responsável alegou que a empresa Aquamaster Ltda. já foi extinta. Apresentou documentos contendo a discriminação dos serviços nas referidas notas fiscais, com atesto do recebimento e o comprovante de TED para José Carlos Bezerra Júnior, ex-proprietário da empresa (peça 61, p. 46-52) .
29. 	No item 91, relativo à nota fiscal rasurada e sem atesto do recebimento do serviço/material, o responsável alegou que a pequena rasura foi somente no cálculo dos impostos não alterando o valor e a qualidade dos serviços pela contratada. Apresentou nota fiscal contento o atesto no recebimento do serviço e o cheque correspondente ao valor pago após o cálculo da retenção dos impostos (peça 61, p. 53-55) .
30. 	Nos itens 104, 105, 106, 107 e 108, relativos às despesas com locação de veículos reembolsadas sem processo licitatório e sem comprovante de pagamento da despesa, o responsável justificou que não houve processo de licitatório tendo em vista que, para evitar atraso no cronograma de execução, os serviços foram iniciados antes da contratação da locadora Hertz Rent a Car que só ocorreu em 3/8/2009. Apresentou os comprovantes de pagamento das diárias de locação de veículos pela Sra. Fabiana Cava Correa e o comprovante de depósito em dinheiro na conta da mesma e da empresa Soma Soluções Ltda. a título de reembolso (peça 61, p. 58-75) 
31. 	Quanto aos itens 118 e 119, relativos a nota fiscal sem o atesto do recebimento e o comprovante do recolhimento dos impostos retidos, o responsável informou que, no caso de pessoa jurídica tributada em regime não cumulativo, as receitas de venda desse produto sofrem incidência da contribuição à alíquota de 7,6%, com a possibilidade de desconto dos créditos admitidos pela legislação. Regime idêntico aos Postos de Gasolina. No caso, não houve prejuízo ao erário, bem como não houve restituição do valor retido, acertando-se na ocasião a comprovação do regime pela Cristina Lanchas e o valor retido ficou no Convênio (peça 60, p. 14) .
32. 	No item 122, relativo à aquisição de impressora sem o processo licitatório, o responsável apresentou a nota fiscal, a justificativa para aquisição sem licitação pela coordenadora do projeto e a cotação de preços em três fornecedores distintos (peça 61, p. 77-82) 
33. 	Em relação à Meta 3, no item 1, relativo à despesa com transporte, o responsável justificou que o pagamento foi realizado à Senhora Janice Rozendo dos Santos no valor de R$10,00 e apresentou o recibo correspondente (peça 61, p.83) .
34. 	No item 2, relativo à despesa com transporte marítimo, o responsável justificou que o pagamento foi realizado para travessia de ferry-boat, não sendo possível a realização de processo licitatório. Anexou o comprovante da passagem marítima (peça 61, p.84) .
35. 	A despesa do item 7, relativa à reembolso com hospedagem, o responsável apresentou a nota fiscal da prestação do serviço (peça 61, p. 85) .
36. 	Os itens 9 e 10 tratam de despesas com locação de auditório para realização de evento, sem processo licitatório, pagamento efetuado antes da realização da despesa e sem o atesto do recebimento do serviço. O responsável justificou que não houve processo licitatório em razão de ser o único espaço na cidade de Valença com 225 m2, que comportava a realização do Primeiro Seminário Institucional. Apresentou o recibo do Sesi e a cópia do cheque (peça 61, p. 86-87) . 
37. 	Nos itens 11, 13, 15, 16, 17, 19, 21, 22, 23, 26, 27, 28, 29, 30, 35, 36, 37, 38, 39, 40, 41, 42, 45, 47, 48, 49, 52, 53, 55, 56, 58, 60, 61, 62, 63 e 65, relativos a despesas com alimentação e hospedagem sem processo licitatório, havendo pagamentos efetuados antes da realização da despesa e ausência de atesto do recebimento do serviço, o responsável informou que seriam os locais, em cada cidade, com capacidade de atender os participantes do evento. As despesas realizadas sem cotação de preços foram especificamente para atender os grandes eventos que ocorreram nas instalações do SESI e SENAI. Diante das dificuldades de realizar o evento em Salvador devido ao alto custo com deslocamento e hospedagem, realizaram nas principais cidades do Baixo Sul para capital. Apresentou as notas fiscais dos prestadores dos serviços e cópia do cheque pago ou comprovante de depósito (peça 61, p. 88-90 e peça 62, p. 1-60) .
38. 	Os itens 71, 72 e 73 relativos à despesa com passagem aérea sem processo licitatório e sem o comprovante dos bilhetes utilizados na viagem, o responsável destacou que as despesas foram autorizadas e reembolsadas aos técnicos antes da formalização do contrato de passagem com a empresa Freedom Tour e teve por objetivo a mobilização das equipes e primeiro contato com a clientela do Cipar. Anexou os comprovantes de reembolso das despesas, os bilhetes e os relatórios técnicos de viagem (peça 62, p. 61-93) .
39. 	Nos itens 90, 92, 108, 114, 116, 199, 201 e 212, que tratam de despesas com diárias sem os comprovantes das despesas realizadas, o responsável anexou os comprovantes de pagamento e reembolso, os formulários de solicitações de passagem aérea e diária e os relatórios de viagem (peça 62, p. 83-93 e peça 63, p. 1-21) .
40. 	Os itens 260, 261, 262, 263, 264, 265 e 266, que tratam de notas fiscais sem identificação do convênio, atestado de recebimento e sem comprovação do recolhimento de encargos retidos de IRPJ, PIS, Cofins e CSLL, o responsável anexou os comprovantes de recolhimento dos impostos e solicitou a emissão de GRU para devolução do valor de R$ 11,93 relativo à multa por atraso no pagamento realizado em 20/6/2011 (peça 63, p.24-26 e peça 37, p. 16 - item 264) .  
41. 	O item 275 questionou a fatura sem número do convênio e atesto do recebimento do serviço, bem como ausência do comprovante de pagamento da despesa. O responsável apresentou comprovantes de pagamento e o formulário de solicitação de passagem aérea (peça 63, p. 28-34) .
42. 	Quanto aos itens 277 a 296, relativos a faturas de passagens aéreas com diferença de valor e sem o atesto do recebimento do serviço, o responsável apresentou as faturas atestadas e identificadas, cópias dos comprovantes de pagamento e informou os valores correspondentes às respectivas faturas (peça 63, p. 35-90) . 
43. 	Os itens 297 a 301, relativos à despesa não prevista no plano de trabalho, o responsável justificou que foi realizado reembolso de despesas com a remessa de documentos via Sedex para equipes do projeto em Salvador e Baixo Sul, tendo sido contabilizadas na Meta 5. Anexou os comprovantes de pagamento das despesas com correios e publicações (peça 63, p. 91-93 e peça 64, p. 1-16) .
44. 	Quanto à Meta 5, os itens 1 a 3, relativos às despesas com aquisição de computadores, o responsável justificou que o processo licitatório foi realizado mediante a solicitação de três propostas sendo escolhida a que apresentou o menor preço. Anexou as propostas e as notas fiscais identificadas e atestadas (peça 64, p. 18-60) .
45. 	No item 37, que trata de despesas com encadernações em nome da pessoa física e não em nome do prestador do serviço, o responsável justificou que a despesa foi paga mediante reembolso e anexou nota fiscal e comprovante de pagamento (peça 64, p. 61-63) .
46. 	Verifica-se que diversas despesas foram apontadas como indevidas na Nota Técnica 50/2016 (peça 37) , como, por exemplo, saques em espécies, reembolso de despesas, notas fiscais sem o atesto do recebimento do serviço ou rasuradas, locação de veículos sem o devido processo licitatório, dentre outras. 
47.	Tais impropriedades, a princípio, indicam que os recursos não foram aplicados corretamente, devido à dificuldade de demonstração do nexo causal entre os recursos que foram repassados e os documentos de despesas referentes à execução. Ocorre que, no caso em análise, o responsável, apesar das dificuldades relatadas na inclusão dos documentos da prestação de contas no sistema Siconv, tendo apresentado, efetivamente, tais documentos perante este Tribunal, trouxe aos autos notas fiscais atestadas, extratos bancários, recibos, comprovantes de diárias e passagens, comprovantes de reembolso, relatórios de viagem, os quais permitem que se faça a correlação necessária para a caracterização do nexo de causalidade entre os recursos recebidos e as despesas realizadas. 
48.	Quanto ao cumprimento do objeto, o responsável apresentou a Nota Técnica Explicativa indicando os produtos entregues para cada meta prevista no plano de trabalho, destacando que todos os pareceres técnicos de aprovação dos trabalhos desenvolvidos, conforme informado pelo ex-supervisor do convênio, Sr. Leonardo Messias, constam do Processo MPA 00350.004120/2008-71 (peça 61, p. 27-32) . 
49.	Dentre as despesas realizadas, o responsável reconheceu como indevidos o pagamento de multa e juros conforme tabela abaixo, solicitando que fosse emitida a GRU para pagamento, de forma individual, para recolhimento ao Tesouro Nacional.   
	Item
	Data do pagamento
	Valor (R$) 

	36
	20/7/2010
	26,49

	92
	20/6/2011
	10,70

	116
	14/4/2011
	74,47

	264
	20/6/2011
	11,93

	TOTAL
		123,59

50. 	Diante do exposto, entende-se que os documentos apresentados pelo responsável permitem que se faça a correlação necessária para a caracterização do nexo de causalidade, indicando que eles foram aplicados na consecução do objeto do convênio. Por outro lado, permanece a obrigação de devolução do valor de R$ 123,59 a título de multas e juros pagos indevidamente, devendo, por isso, serem acatadas parcialmente as alegações de defesa do Sr. João Etelvino da Silva Pereira e do Instituto de Planejamento da gestão Governamental - IPLAN quanto a este item.   
Item 'ii' - R$ 518,42 referentes a tarifas e taxas bancárias debitadas indevidamente (anexo II) 
51. 	Verificou-se a ocorrência de pagamentos indevidos de tarifas e taxas bancárias com recursos do convênio, conforme anexo II da Nota técnica 50/2016 (peça 37) . 
52. 	No que tange às despesas bancárias, não cabe imputação de débito a convenente em razão de despesas bancárias decorrentes da simples utilização de serviços bancários necessários e inevitáveis para a manutenção da conta corrente específica e para a execução do objeto do convênio, que não sejam consequência de comportamento inadequado do titular da conta corrente.
53. 	A jurisprudência desta Corte tem reiterado a referida disposição de acordo com os Acórdão 169/2019-TCU-Primeira Câmara, rel. MARCOS BEM QUERER; 4.661/2017-TCU-1ª Câmara, rel. BENJAMIN ZYMLER; 2.508/2018-TCU-2ª Câmara, rel. AROLDO CEDRAZ; 7.596/2017-TCU-2ª Câmara, rel. AUGUSTO NARDES e 6.197/2016-TCU-1ª Câmara, rel. BENJAMIN ZYMLER.
54. 	Nesse sentido, devem ser acatadas as alegações de defesa quanto a esse item.
Item 'iii' - R$ 102.502,63 referentes ao saldo de execução do convênio e rendimentos de aplicações financeiras (anexos III e IV) 
55. 	Conforme cálculos registrados na NT 50/2016 (peça 27, p. 8-48) , o tomador de contas especial concluiu que o saldo do concedente, no valor de R$ 242.965,88 deveria ser restituído aos cofres da União. 
56. 	Ocorre que, esta Unidade Técnica, na instrução anterior (peça 43, p.3-5) , identificou que a contrapartida do convenente, no valor de R$ 158.400,00 foi prestada na forma de bens e serviços, consoante Cláusula Quarta, item II, do Termo de Convênio 73/2008 (peça 1, p. 69) . Assim, não seria correto assumir que 9,25% das despesas foram executadas com recursos do convenente, como fez a nota técnica. Como a contrapartida foi não financeira, 100% das despesas foram pagas com recursos da União. Isso afetou o cálculo do saldo a restituir de modo favorável ao convenente, na medida em que uma parcela maior dos recursos repassados pelo concedente foi efetivamente executada. Consequentemente, o saldo a devolver seria menor.
57.	Nesse sentido, foi ajustado o cálculo do saldo do convênio. O então Ministério da Pesca e Aquicultura repassou ao IPLAN um total de R$ 1.553.935,08, por meio de cinco ordens bancárias, entre os dias 9/2/2009 e 27/1/2011 (peça 1, p. 103, 117, 119, 131 e 149) . De acordo com a NT 50/2016, o rendimento das aplicações financeiras no período foi de R$ 83.184,88. Os recursos executados, conforme prestação de contas realizada, alcançaram R$ 1.518.521,58, e o convenente restituiu, em 29/2/2012 e 31/3/2012, por meio de Guias de Recolhimento da União (GRUs) , o valor total de R$ 16.206,45 (peça 61, p. 40-42) . Portanto, o saldo a restituir, com fundamento no art. 12, parágrafo único, do Decreto 6.170/2007, no art. 57 da Portaria Interministerial 127/2008 e na Cláusula Terceira, inciso II, alínea 'i' e Cláusula Quinta, § 2º, do Termo do Convênio 73/2008 (peça 1, p. 65-83) , ao invés de R$ 242.965,88, seria de R$ 102.502,63, o qual serviu de base para a citação do responsável (peça 43, p. 4) . 
58. 	Quanto ao valor dos recursos executados, considerou-se para cálculo do débito o valor de R$ 1.518.521,58, calculado pelo convenente, conforme NT 50/2016 (peça 27 p. 8-48 e peça 37, p. 21) . Apesar do responsável ter indicado na planilha de peça 73 o valor total de R$ 1.600.385,55, que corresponde a uma diferença à maior de R$ 81.863,97, não foi apresentada documentação comprobatória para esse montante, restando, portanto, ausente o nexo de causalidade relativo às respectivas despesas. 
59.	Nas respostas apresentadas pelo responsável, verificou-se uma divergência no valor dos rendimentos da aplicação financeira. Foi apresentada uma planilha com valor de R$ 63.492,84 para os rendimentos da aplicação financeira (peça 60, p. 55-62) enquanto que no cálculo do débito utilizou-se o valor de R$ 83.184,88. Diante dessa divergência de valores, realizou-se novo levantamento com base nos extratos constantes dos autos (peça 39) tendo sido encontrado um valor de R$ 66.969,40 de rendimentos de aplicação financeira creditados na conta corrente, para o período de fevereiro de 2009 a fevereiro de 2012, conforme memória de cálculo constante da planilha anexada à peça 75. 
60. 	Dessa forma, considerando que o valor correspondente aos rendimentos da aplicação financeira indicado na Nota Técnica 50/2016 estava a maior, e que tal valor impactou diretamente no cálculo do saldo a ser restituído pelo responsável, foi realizado novo cálculo do débito, obtendo, assim, um saldo a devolver do Convênio no valor de R$ 102.382,90, que, acrescido das despesas impugnadas não acatadas, corresponde ao montante total de débito no valor de R$ 102.506,49.
		Levantamento de Saldo a Devolver

	Recursos liberados
	1.553.935,08

	Rendimento de aplicações
	66.969,40

	 (-) Recursos executados
	1.518.521,58

	Saldo a devolver
	102.382,90

	Despesas impugnadas (1) 
	123,59

	Total
	102.506,49

		(1) Somatório das multas e juros pagos indevidamente e reconhecidos pelo responsável no item 'i'
61. 	Com relação à data de ocorrência do dano considerou-se a data dos últimos repasses, conforme ordens bancárias 2011OB800177, de 27/1/2011 (peça 1, p. 149) e 2009OB802658, de 17/12/2009 (peça 1, p. 131) . Após o cálculo do valor do saldo a devolver, considerando os valores já ressarcidos (peça 61, p. 40-42) , tem-se um débito atualizado no valor de R$ 148.517,00 (peça 75) , que acrescido de juros até 29/8/2019 perfaz um total de R$ 193.811,60, conforme tabela a seguir:
	VALOR ORIGINAL (R$) 
	DATA DA OCORRÊNCIA

	54.920,61  D
	17/12/2009

	47.585,88 D
	27/1/2011

	16.095,75 C
	29/2/2012

	110,70 C
	31/3/2012

Valor atualizado até 29/8/2019: R$ 148.517,00
CONCLUSÃO
62.	Em face da análise promovida nos itens 21 a 61, propõe-se acolher parcialmente as alegações de defesa apresentadas pelo Sr. João Etelvino da Silva Pereira e pelo Instituto de Planejamento da Gestão Governamental - IPLAN , uma vez que os documentos apresentados pelos responsáveis permitem que se faça a correlação necessária para a caracterização do nexo de causalidade entre os recursos recebidos e as despesas impugnadas (item 'iii' desta instrução) , indicando que os mesmos foram aplicados na consecução do objeto do convênio, porém, por outro lado, permanece a obrigação de devolução dos valores de R$ 123,59 a título de multas e juros pagos indevidamente (item 'i') e R$ 102.382,90 pelo saldo não devolvido (itens 'ii' e 'iii') . 
63.	Ademais, inexistem nos autos elementos que demonstrem sua boa-fé ou a ocorrência de outros excludentes de culpabilidade. Desse modo, suas contas devem, desde logo, ser julgadas irregulares, nos termos do art. 202, § 6º, do Regimento Interno/TCU, procedendo-se à sua condenação em débito e à aplicação da multa prevista no art. 57 da Lei 8.443/1992.
PROPOSTA DE ENCAMINHAMENTO
64. 	Diante do exposto, submetem-se os autos à consideração superior, propondo ao Tribunal:
I - Com fundamento nos arts. 1º, inciso I, 16, inciso III, alínea 'c' e § 2º da Lei 8.443/1992 c/c os arts. 19 e 23, inciso III, da mesma Lei, e com arts. 1º, inciso I, 209, inciso III, e § 5º, 210 e 214, inciso III, do Regimento Interno do TCU, julgar irregulares as contas do Sr. João Etelvino da Silva Pereira (CPF: XXX.478.602-XX) ex-presidente do Instituto de Planejamento da Gestão Governamental (IPLAN) e condená-lo, em solidariedade com o Instituto de Planejamento da Gestão Governamental - IPLAN (CNPJ: 06.086.283/0001-12) , nos termos da Súmula-TCU 286, ao pagamento das quantias a seguir especificadas, com a fixação do prazo de quinze dias, a contar das notificações, para comprovarem, perante o Tribunal (art. 214, inciso III, alínea 'a', do Regimento Interno) , o recolhimento da dívida aos cofres do Tesouro Nacional, atualizadas monetariamente e acrescidas dos juros de mora, calculados a partir das datas discriminadas, até a data do recolhimento, abatendo-se, na oportunidade, os valores já ressarcidos, na forma prevista na legislação em vigor:
	VALOR ORIGINAL (R$) 
	DATA DA OCORRÊNCIA

	54.920,61  D
	17/12/2009

	47.585,88 D
	27/1/2011

	16.095,75 C
	29/2/2012

	110,70 C
	31/3/2012

Valor atualizado até 29/8/2019: R$ 148.517,00
II - aplicar ao Sr. João Etelvino da Silva Pereira (CPF: XXX.478.602-XX) e ao Instituto de Planejamento da Gestão Governamental - IPLAN (CNPJ: 06.086.283/0001-12) , individualmente, a multa prevista no art. 57 da Lei 8.443/1992 c/c o art. 267 do Regimento Interno, com a fixação do prazo de quinze dias, a contar das notificações, para comprovarem, perante o Tribunal (art. 214, inciso III, alínea 'a', do Regimento Interno) , o recolhimento das dívidas aos cofres do Tesouro Nacional, atualizadas monetariamente desde a data do acórdão até a dos efetivos recolhimentos, se forem pagas após o vencimento, na forma da legislação em vigor;
III - autorizar o pagamento da dívida do Sr. João Etelvino da Silva Pereira (CPF: XXX.478.602-XX) e do Instituto de Planejamento da Gestão Governamental - IPLAN (CNPJ: 06.086.283/0001-12) em até trinta e seis parcelas mensais e consecutivas, caso requerido pelos responsáveis, nos termos do art. 26 da Lei 8.443/1992 c/c o art. 217 do Regimento Interno, fixando-lhes o prazo de quinze dias, a contar do recebimento da notificação, para comprovarem perante o Tribunal o recolhimento da primeira parcela, e de trinta dias, a contar da parcela anterior, para comprovarem os recolhimentos das demais parcelas, devendo incidir sobre cada valor mensal, atualizado monetariamente, os juros de mora devidos, na forma prevista na legislação em vigor;
 	IV - autorizar, desde logo, a cobrança judicial das dívidas, nos termos do art. 28, inciso II, da Lei 8.443, de 1992, caso não atendidas as notificações; 
 	V - encaminhar cópia da deliberação ao Procurador-Chefe da Procuradoria da República em Brasília, nos termos do § 3º do art. 16 da Lei 8.443/1992 c/c o § 7º do art. 209 do Regimento Interno do TCU, para adoção das medidas cabíveis; e comunicar-lhe que o relatório e o voto que a fundamentarem podem ser acessados por meio do endereço eletrônico www.tcu.gov.br/acordaos e que, caso haja interesse, o Tribunal pode enviar-lhe cópia desses documentos sem qualquer custo;
 	VI - dar ciência do acórdão que vier a ser proferido à Secretaria de Aquicultura e Pesca (SAP/MAPA) , destacando que o relatório e o voto que fundamentam a deliberação ora encaminhada podem ser acessados por meio do endereço eletrônico www.tcu.gov.br/acordaos e que, caso tenha interesse, o Tribunal pode encaminhar-lhe cópia desses documentos sem quaisquer custos."
O MPTCU, representado pelo Procurador Júlio Marcelo de Oliveira, assim se manifestou (peça 79) :
"Trata-se de tomada de contas especial instaurada pelo extinto Ministério da Pesca e Aquicultura (MPA) , em desfavor do sr. João Etelvino da Silva Pereira e do Instituto de Planejamento da Gestão Governamental (IPLAN) , em razão de irregularidades na prestação de contas do Convênio 73/2008 (SIAFI 701.928, SICONV 701928/2008) , o qual objetivava apoiar o projeto 'Centro Integrado para a Pesca Artesanal do Litoral do Baixo Sul, Estado da Bahia', conforme plano de trabalho (peça 1, p. 85-101) .
Finalizada a fase interna do processo de tomada de contas especial, foram os autos submetidos ao Tribunal de Contas da União, ocasião na qual auditor da Secretaria de Controle Externo da Agricultura e do Meio Ambiente constatou a ausência de documentos capazes de lastrear a precisa quantificação do dano ao Erário. Foram promovidas, então, diversas diligências objetivando o saneamento dos autos. 
Ato contínuo, recebidas as informações solicitadas ao Ministério da Agricultura, Pecuária e Abastecimento, foi elaborada a instrução constante à peça 43, segundo a qual se concluiu que a 'não apresentação da documentação capaz de comprovar a regular aplicação dos recursos repassados e a não devolução do saldo remanescente aos cofres do Tesouro Nacional, levaram à impossibilidade de aprovação da prestação de contas e impugnação parcial das despesas correspondentes'. Naquela ocasião foi proposta, nos seguintes termos, a citação do sr. João Etelvino da Silva Pereira e do Instituto de Planejamento da gestão Governamental - IPLAN:
'a) realizar a citação do Sr. João Etelvino da Silva Pereira (CPF XXX.478.602-XX) , presidente do Instituto de Planejamento da Gestão Governamental (IPLAN) desde 3/2/2004, e do IPLAN (CNPJ 06.086.283/0001-12) , com fundamento nos arts. 10, § 1º, e 12, incisos I e II, da Lei 8.443/1992 c/c o art. 202, incisos I e II, do RI/TCU, para que, no prazo de quinze dias, apresentem alegações de defesa quanto às irregularidades detalhadas a seguir:
a.1) Irregularidade: não comprovação da regular aplicação dos recursos repassados pela União no âmbito do Convênio 73/2008 (SIAFI 701.928, SICONV 701928/2008) , conforme análise da prestação de contas realizada por meio da Nota Técnica 50/2016-CGCO/SE-MAPA (peça 27, p. 8-48) ;
a.2) Conduta: apresentar documentação inábil para comprovar a regular aplicação dos recursos repassados e deixar de devolver aos cofres do Tesouro Nacional saldo remanescente da execução do Convênio 73/2008 (SIAFI 701.928, SICONV 701928/2008) , inclusive o proveniente das receitas obtidas das aplicações financeiras realizadas, conforme análise da prestação de contas realizada por meio da Nota Técnica 50/2016-CGCO/SE-MAPA (peça 27, p. 8-48) ;
a.3) Dispositivos violados: artigos 12, parágrafo único, e 13 do Decreto 6.170/2007; artigos 39, 42, 45, 46, 47, 50, 56 e 57 da Portaria Interministerial MP/MF/MCT 127/2008; e Cláusula Terceira, inciso II, alínea 'i', Cláusula Quinta, § 2º, Cláusula Sétima e Cláusula Décima Segunda do Termo do Convênio 73/2008 (peça 1, p. 65-83) ;
ou recolham, solidariamente, aos cofres do Tesouro Nacional as quantias abaixo indicadas, referentes à irregularidade e à conduta acima, atualizadas monetariamente a partir das respectivas datas até o efetivo recolhimento, abatendo-se na oportunidade a quantia eventualmente ressarcida, na forma da legislação em vigor:
	DATA DA OCORRÊNCIA
	VALOR ORIGINAL (R$) 

	17/12/2009
	228.555,69

	27/01/2011
	47.585,88

	TOTAL
	276.141,57

 Valor atualizado até 5/2/2018: R$ 447.060,90 (peça 42) 
b) informar os responsáveis de que, caso venham a ser condenados pelo Tribunal, os débitos ora apurados serão acrescidos de juros de mora, nos termos do § 1º do art. 202 do RI/TCU.
c) encaminhar aos responsáveis cópia da presente instrução, como subsídio para as manifestações requeridas.'
Expedidas as comunicações processuais que se faziam necessárias e recebidas as alegações de defesa do sr. João Etelvino da Silva Pereira, foi elaborada a instrução acostada à peça 76, por meio da qual o auditor-instrutor concluiu o seguinte:
'62.	Em face da análise promovida nos itens 21 a 61, propõe-se acolher parcialmente as alegações de defesa apresentadas pelo Sr. João Etelvino da Silva Pereira e pelo Instituto de Planejamento da Gestão Governamental - IPLAN , uma vez que os documentos apresentados pelos responsáveis permitem que se faça a correlação necessária para a caracterização do nexo de causalidade entre os recursos recebidos e as despesas impugnadas (item 'iii' desta instrução) , indicando que os mesmos foram aplicados na consecução do objeto do convênio, porém, por outro lado, permanece a obrigação de devolução dos valores de R$ 123,59 a título de multas e juros pagos indevidamente (item 'i') e R$ 102.382,90 pelo saldo não devolvido (itens 'ii' e 'iii') . 
63. Ademais, inexistem nos autos elementos que demonstrem sua boa-fé ou a ocorrência de outros excludentes de culpabilidade. Desse modo, suas contas devem, desde logo, ser julgadas irregulares, nos termos do art. 202, § 6º, do Regimento Interno/TCU, procedendo-se à sua condenação em débito e à aplicação da multa prevista no art. 57 da Lei 8.443/1992.'
Foi proposto, com a anuência do corpo diretivo da unidade instrutiva (peças 77/8) , o seguinte:
'64. 	Diante do exposto, submetem-se os autos à consideração superior, propondo ao Tribunal:
I - Com fundamento nos arts. 1º, inciso I, 16, inciso III, alínea 'c' e § 2º da Lei 8.443/1992 c/c os arts. 19 e 23, inciso III, da mesma Lei, e com arts. 1º, inciso I, 209, inciso III, e § 5º, 210 e 214, inciso III, do Regimento Interno do TCU, julgar irregulares as contas do Sr. João Etelvino da Silva Pereira (CPF: XXX.478.602-XX) ex-presidente do Instituto de Planejamento da Gestão Governamental (IPLAN) e condená-lo, em solidariedade com o Instituto de Planejamento da Gestão Governamental - IPLAN (CNPJ: 06.086.283/0001-12) , nos termos da Súmula-TCU 286, ao pagamento das quantias a seguir especificadas, com a fixação do prazo de quinze dias, a contar das notificações, para comprovarem, perante o Tribunal (art. 214, inciso III, alínea 'a', do Regimento Interno) , o recolhimento da dívida aos cofres do Tesouro Nacional, atualizadas monetariamente e acrescidas dos juros de mora, calculados a partir das datas discriminadas, até a data do recolhimento, abatendo-se, na oportunidade, os valores já ressarcidos, na forma prevista na legislação em vigor:
	VALOR ORIGINAL (R$) 
	DATA DA OCORRÊNCIA

	54.920,61  D
	17/12/2009

	47.585,88 D
	27/1/2011

	16.095,75 C
	29/2/2012

	110,70 C
	31/3/2012

Valor atualizado até 29/8/2019: R$ 148.517,00
II - aplicar ao Sr. João Etelvino da Silva Pereira (CPF: XXX.478.602-XX) e ao Instituto de Planejamento da Gestão Governamental - IPLAN (CNPJ: 06.086.283/0001-12) , individualmente, a multa prevista no art. 57 da Lei 8.443/1992 c/c o art. 267 do Regimento Interno, com a fixação do prazo de quinze dias, a contar das notificações, para comprovarem, perante o Tribunal (art. 214, inciso III, alínea 'a', do Regimento Interno) , o recolhimento das dívidas aos cofres do Tesouro Nacional, atualizadas monetariamente desde a data do acórdão até a dos efetivos recolhimentos, se forem pagas após o vencimento, na forma da legislação em vigor;
III - autorizar o pagamento da dívida do Sr. João Etelvino da Silva Pereira (CPF: XXX.478.602-XX) e do Instituto de Planejamento da Gestão Governamental - IPLAN (CNPJ: 06.086.283/0001-12) em até trinta e seis parcelas mensais e consecutivas, caso requerido pelos responsáveis, nos termos do art. 26 da Lei 8.443/1992 c/c o art. 217 do Regimento Interno, fixando-lhes o prazo de quinze dias, a contar do recebimento da notificação, para comprovarem perante o Tribunal o recolhimento da primeira parcela, e de trinta dias, a contar da parcela anterior, para comprovarem os recolhimentos das demais parcelas, devendo incidir sobre cada valor mensal, atualizado monetariamente, os juros de mora devidos, na forma prevista na legislação em vigor;
IV - autorizar, desde logo, a cobrança judicial das dívidas, nos termos do art. 28, inciso II, da Lei 8.443, de 1992, caso não atendidas as notificações; 
V - encaminhar cópia da deliberação ao Procurador-Chefe da Procuradoria da República em Brasília, nos termos do § 3º do art. 16 da Lei 8.443/1992 c/c o § 7º do art. 209 do Regimento Interno do TCU, para adoção das medidas cabíveis; e comunicar-lhe que o relatório e o voto que a fundamentarem podem ser acessados por meio do endereço eletrônico www.tcu.gov.br/acordaos e que, caso haja interesse, o Tribunal pode enviar-lhe cópia desses documentos sem qualquer custo;
VI - dar ciência do acórdão que vier a ser proferido à Secretaria de Aquicultura e Pesca (SAP/MAPA) , destacando que o relatório e o voto que fundamentam a deliberação ora encaminhada podem ser acessados por meio do endereço eletrônico www.tcu.gov.br/acordaos e que, caso tenha interesse, o Tribunal pode encaminhar-lhe cópia desses documentos sem quaisquer custos.'
II
O Ministério Público de Contas da União, pelos motivos a seguir declinados, manifesta-se de acordo com a proposta de encaminhamento apresentada pela Secretaria de Controle Externo da Agricultura e do Meio Ambiente.
Nesse sentido, convém observar que os responsáveis foram instados a se manifestar em razão de diversas impropriedades verificadas na prestação de contas do convênio, concernentes (a) à realização de despesas indevidas; (b) ao pagamento de tarifas e taxas bancárias; e (c) ao saldo de execução do convênio e rendimentos de aplicações financeiras. 
Especificamente quanto às despesas inicialmente classificadas como indevidas, as alegações de defesa fizeram-se acompanhar de vários elementos, tais como notas fiscais, recibos, cópias de cheques, extratos bancários e pesquisas de preços. Tais documentos, na linha do que defende a unidade instrutiva, fomentam a conclusão de que os recursos repassados por intermédio do convênio em comento foram, em grande medida, aplicados no objeto pactuado. 
Contudo, muito embora o responsável tenha logrado demonstrar o nexo de causalidade entre os recursos repassados e os dispêndios realizados para se realizar o objeto pactuado, a instrução processual também evidenciou diversas falhas procedimentais na consecução do objeto, tais como a indevida contratação direta de fornecedores. Tais impropriedades, segundo entende o MP de Contas, caracterizam infração à norma legal e motivariam a realização de audiência dos responsáveis.
Não obstante isso, o MP de Contas, sopesando que o convênio foi celebrado em 2008, bem como que remanescem outras irregularidades no processo que evidenciam débito, deixa de propor que seja promovido novo saneamento dos autos, consistente na realização de audiência dos responsáveis arrolados para apresentarem razões de justificativa sobre os atos que podem ser caracterizados como infração à norma legal. 
Por fim, passando-se aos tópicos relacionados ao pagamento de taxas bancárias e tarifas e ao saldo remanescente da execução do convênio, o MP de Contas comunga da avaliação promovida pela unidade instrutiva, no sentido de que há débito a ser imputado aos responsáveis em decorrência da não devolução do saldo do convênio.
III
Assim, em face dos elementos constantes nos autos, o MP de Contas manifesta-se de acordo com a proposta de encaminhamento constante à peça 76, com a qual o corpo diretivo da unidade instrutiva manifestou-se de acordo."
É o relatório.

não há

Procurador Júlio Marcelo de Oliveira.

TOMADA DE CONTAS ESPECIAL. MINISTÉRIO DA PESCA E AQUICULTURA. CONVÊNIO. COMPROVAÇÃO PARCIAL DE DESPESAS. NÃO DEVOLUÇÃO DE SALDO REMANESCENTE. CONTAS IRREGULARES. DÉBITO. MULTA.

TOMADA DE CONTAS ESPECIAL (TCE)

Secretaria de Controle Externo da Agricultura e do Meio Ambiente (SecexAmbiental).

Trata-se de tomada de contas especial instaurada pelo extinto Ministério da Pesca e Aquicultura (MPA) contra João Etelvino da Silva Pereira e o Instituto de Planejamento da Gestão Governamental (IPLAN) em razão de irregularidades na prestação de contas do Convênio 73/2008, cujo objeto era o apoio ao projeto Centro Integrado para a Pesca Artesanal do Litoral do Baixo Sul, no estado da Bahia.
O montante de recursos federais previstos no convênio era de R$ 1.553.935,08, ao passo que a contrapartida era de R$ 158.400,00. A totalidade dos recursos federais foi repassada ao convenente por meio de ordens bancárias ao longo dos anos de 2009 a 2011.
Sem que tivesse sido apresentada a prestação de contas, após vencido o prazo regulamentar, o órgão concedente promoveu a notificação dos signatários do convênio para a apresentação da documentação necessária, mas foi atendido apenas parcialmente.
O Relatório do Tomador de Contas Especial 9/2013 (peça 1, p. 275-279) foi emitido com o apontamento de responsabilidade solidária do IPLAN e de João Etelvino da Silva Pereira pelo débito no valor integral dos recursos federais repassados.
O Relatório de Auditoria da Controladoria-Geral da União corroborou a responsabilidade dos signatários do convênio (peça 1, p. 291-295) . Da mesma forma, o Certificado de Auditoria e o Parecer do Dirigente do Órgão de Controle Interno concluíram pela irregularidade das contas dos responsáveis (peça 1, p. 297-298) .
O Pronunciamento Ministerial atestou a ciência das conclusões contidas nos relatórios anteriores pelo titular do antigo MPA (peça 1, p. 299) .
No âmbito do Tribunal, a unidade técnica identificou deficiências na quantificação do dano ao Erário e solicitou que o órgão concedente apresentasse documentação adicional. Após analisar a documentação enviada, foi promovida a citação solidária dos responsáveis no montante original de R$ 276.141,57, composto por parcela de despesas não comprovadas devidamente (R$ 173.120,52) , tarifas bancárias (R$ 518,42) e saldo de execução do convênio e rendimentos de aplicações financeiras (R$ 102.502,63) .
 Em atenção à citação, João Etelvino da Silva Pereira apresentou documentação comprobatória das despesas.
Ao analisar a documentação, a SecexAmbiental concluiu ser possível estabelecer o nexo de causalidade entre as despesas executadas e objeto do convênio, relativamente ao montante de R$ 173.120,52, e afastar o débito referente às tarifas bancárias (R$ 518,42) em razão da jurisprudência do Tribunal.
O débito remanescente, então, referiu-se exclusivamente ao saldo de execução do convênio e aos rendimentos de aplicações financeiras, no montante de R$ 102.502,63.
Assim, a unidade técnica propôs acolher parcialmente as alegações de defesa apresentadas, julgar irregulares as contas de João Etelvino da Silva Pereira e do IPLAN, com condenação solidária em débito e a aplicação da multa prevista no art. 57 da Lei 8.443/1992. 
O MPTCU concordou com a proposta da SecexAmbiental, mas anotou a ocorrência de diversas falhas procedimentais na consecução do objeto que caracterizariam infração à norma legal e, em tese, motivariam a realização de audiência dos responsáveis. Entretanto, deixou de propor o saneamento dos autos em razão da existência de débito remanescente e do longo decurso de tempo da execução das despesas.
Feita a apresentação, passo a decidir.
Concordo com a análise e a proposta de encaminhamento elaboradas pela SecexAmbiental e com as considerações adicionais oferecidas pelo Parquet, as quais incorporo às minhas razões de decidir.
De fato, a documentação apresentada pelo responsável, após o escrutínio realizado pela unidade técnica, mostrou-se suficiente para comprovar a regular aplicação dos recursos relativos àquelas despesas inicialmente apontadas como indevidas.
No caso das tarifas bancárias, a jurisprudência do Tribunal é no sentido de afastamento do débito.
Conforme demonstrado no relatório, remanesceu o débito referente ao saldo de execução do convênio e rendimentos de aplicações financeiras.
Entendo que as falhas procedimentais apontadas pelo MPTCU possam ser relevadas tendo em vista o longo tempo decorrido desde a ocorrência das irregularidades. 
Portanto, julgo as contas do IPLAN e de João Etelvino da Silva Pereira irregulares, com condenação solidária em débito e aplicação da multa prevista no art. 57 da Lei 8.443/1992.
O valor atualizado do débito em 4/12/2020 é de R$ 156.325,38.
Feitas essas considerações, voto por que o Tribunal de Contas da União aprove o acórdão que ora submeto à apreciação deste colegiado.  
TCU, Sala das Sessões Ministro Luciano Brandão Alves de Souza, em 23 de fevereiro de 2021.
WALTON ALENCAR RODRIGUES 
Relator